Inventaris van het archief van de Materieelraad van het ministerie van Defensie, 1951-1975
Nationaal Archief, Den Haag
Ministerie van Defensie: Materiëelraad
Defensie / Materiëelraad
1951-1976
D76
4.20 meter; 130 inventarisnummers.
Normale geschreven, getypte en gedrukte documenten. Geen bijzondere handschriften.
Nationaal Archief, Den Haag
Materieelraad
Het archief van de Materieelraad is gesplitst in twee delen. Het eerste deel bevat voornamelijk ter kennisname ontvangen stukken met betrekking tot de aanschaf van militair materieel, zoals testrapporten, informatiebrochures en rapporten van door de Materieelraad ingestelde commissies. Het tweede deel van het archief bevat de notulen van de vergaderingen van de Materieelraad tussen 1951 en 1975 (een serie).
Archiefvorming
Geschiedenis van de archiefvormer
De Materieelraad is ingesteld in 1951 en kreeg tot taak de minister te adviseren inzake vraagstukken op het beleidsterrein materieel. Bovendien diende de Materieelraad de werkzaamheden van de drie krijgsmachtdelen op het beleidsterrein materieel te coördineren, zodat een goede en efficiënte werkwijze van de 'materieeldiensten' van de krijgsmachtdelen kon worden bereikt. De aard van de werkzaamheden van de raad was departementaal en interservice. De raad werd gemachtigd tot het instellen en opheffen van commissies en werkgroepen en heeft van deze bevoegdheid veelvuldig gebruik gemaakt, zodat onder de Materieelraad talrijke permanente commissies en werkgroepen hebben bestaan. Deze werkgroepen en commissies legden besluiten voor en rapporteerden aan de Materieelraad.
De formele positie van de Materieelraad was adviesorgaan van de bewindslieden en coördinerend orgaan voor de krijgsmachtdelen ten aanzien van de materieeldiensten. Alle zaken met betrekking tot materiële aangelegenheden kwamen in de raad ter sprake. Dat wil zeggen dat niet alleen zaken werden besproken die speelden in de krijgsmachtdelen, maar dat ook ingekomen stukken van de WEU en NAVO in de raad werden besproken. Naast de voorzitter hadden in de Materieelraad zitting de hoofden van de materieeldiensten uit de krijgsmachtdelen (kwartiermeester generaal van de landmacht, directeur Materieel van de luchtmacht en de Vlagofficier Materieel van de marine) en het hoofd van het bureau van de Materieelraad. Naast dit bureau beschikte de Materieelraad nog over een technisch bureau ter ondersteuning van het werk. De Materieelraad viel rechtstreeks onder de secretaris-generaal.
Voor zover zaken aan de orde kwamen die de materieeldiensten van de krijgsmachtdelen betroffen, kon de raad door overeenstemming besluiten nemen die dan door de krijgsmachtdelen konden worden uitgevoerd. Voor zover een beslissing door de staatssecretaris genomen diende te worden, bracht de Materieelraad advies uit waarbij werd gestreefd naar consensus. In de Materieelraad werd bekeken of samenwerking tussen de krijgsmachtdelen mogelijk was. Deze samenwerking kwam tot stand door overeenstemming en kon niet worden afgedwongen, tenzij de politieke leiding daartoe beschikte. De krijgsmachtdelen waren dus niet verplicht de voorstellen van de raad te volgen. De Vlagofficier Materieel kon dus besluiten van de opvatting van zijn collega's uit de andere krijgsmachtdelen af te wijken.
In de vergaderingen van de Materieelraad werd over algemene beleidszaken gesproken. De coördinatie van werkzaamheden werd vooral verzorgd door talrijke werkgroepen en commissies die door de Materieelraad werden ingesteld en van de Materieelraad hun opdrachten en instructies ontvingen. Deze commissies en werkgroepen werden samengesteld uit leden van de drie krijgsmachtdelen en onderhielden contacten of werkten samen met nationale en internationale organisaties, zoals het Nederlands Elektrotechnisch Comité (NEC) en de NAVO. In 1956 ressorteerden 21 werkgroepen of commissies onder de Materieelraad. Zij waren werkzaam op het gebied van gezamenlijke aanschaffingen, radarmaterieel, radiomaterieel, coördinatie elektronische werkplaatsen, corrosie en finishing, verpakking en preservering, opslag munitie, normalisatie, keuring van elektrisch en elektronisch materieel, brandblusmiddelen, distributie, aanvragen door industrie, droge batterijen, elektronenbuizen, toepassing van plastics binnen de krijgsmacht en de coördinatie van NAVO-aangelegenheden. Verder vormden de Materieelraad en het Comité Verenigde Chefs van Staven een oliecommissie (distributie en opslag van olie).
De opsomming geeft een beeld van het scala aan onderwerpen waarmee de raad zich bezighield. Er hebben functionele commissies bestaan, zoals de Commissie Coördinatie Aanschaffingen (CCAM) en objectgerichte commissies, zoals de Commissie Elektrisch en Elektronisch Materieel (COMEK). De objectgerichte commissies waren belast met coördinerende werkzaamheden ten aanzien van een soort materieel en onderzochten dus welke werkzaamheden ten aanzien van dat materieel door de krijgsmachtdelen gezamenlijk konden worden verricht (bijvoorbeeld centrale opslag, reparatie etc). Alle werkgroepen en commissies rapporteerden aan de Materieelraad.
Bij internationaal of interdepartementaal beraad waarbij materieelaangelegenheden werden besproken van belang voor de drie krijgsmachtdelen vertegenwoordigde de voorzitter van de Materieelraad de minister van Defensie. In de Materieelraad werd daarom ook het door de minister van Defensie in te nemen standpunt voorbereid. In 1976 is de Materieelraad opgeheven en vervangen door het Comité Materieel, dat ressorteert onder de directeur-generaal Materieel.
Geschiedenis van het archiefbeheer
In 1983 en 1990 zijn 60 respectievelijk 12 dozen van de Materieelraad naar het CAD overgebracht. Sindsdien is er niet meer uit geschoond. Hoogstwaarschijnlijk is er voor deze overdracht al eerder uit het archief vernietigd, aangezien de omvang van het archief beperkt is, terwijl de Materieelraad vrij actief was. Navraag bij de zorgdrager heeft niets opgeleverd. PWAA heeft op 6 februari de archieven van de Materieelraad geschouwd. De schimmelcheck is door de Firma Hoogduin uitgevoerd op 12 februari en heeft geen bijzonderheden opgeleverd.
De verwerving van het archief
Het archief is in 2008 door het ministerie van Defensie overgebracht naar het Nationaal Archief, krachtens artikel 12 van de Archiefwet 1995.
Overbrenging van een overheidsarchief
Inhoud en structuur van het archief
05.03; 2.13
Inhoud
Het archief van de Materieelraad is gesplitst in twee delen. Het eerste deel bevat voornamelijk ter kennisname ontvangen stukken met betrekking tot de aanschaf van militair materieel, zoals testrapporten, informatiebrochures en rapporten van door de Materieelraad ingestelde commissies. Het tweede deel van het archief bevat de notulen van de vergaderingen van de Materieelraad tussen 1951 en 1975 (een serie). Het archief bevat geen bijzondere papiersoorten, audiovisuele of digitale documenten. Het archief bevat documenten in het Frans, Duits, Engels en Nederlands. Het betreft hier zowel het archief van de organisatie als de taakuitoefening.
Selectie en vernietiging
Selectie heeft per dossier plaatsgevonden aan de hand van de volgende selectielijsten:
BSD 20 Militair materieel (Stcr. 79/2007)
BSD 143 Organisatie van de rijksoverheid (Stcr.245/2005).
Dit archief bevat geen bescheiden die bewaard worden op grond van de hardheidsclausule art. 5 lid e van het Archiefbesluit. Ook is er geen Historisch Maatschappelijke Analyse op deze beleidsterreinen uitgevoerd.
Aanvullingen
Voor dit archief worden geen aanvullingen verwacht
Ordening van het archief
Het archief is onderverdeeld in twee delen. Het ene deel is primair geordend op onderwerp en secundair chronologisch geordend. Het tweede deel, dat de vergaderverslagen van de Materieelraad bevat, is primair chronologisch geordend. Dit is ook terug te vinden in de huidige indeling van de rubrieken.
Aanwijzingen voor de gebruiker
Openbaarheidsbeperkingen
Volledig openbaar.
Materiële beperkingen
Aanvraaginstructie
Openbare archiefstukken kunnen online worden aangevraagd en gereserveerd. U kunt dit ook via de terminals in de studiezaal van het Nationaal Archief doen. Om te kunnen reserveren dient u de volgende stappen te volgen:
U maakt een profiel aan op www.gahetna.nl, en logt vervolgens in
Via de archiefinventaris (alleen de beschrijvingen met rode nummers) selecteert u het gewenste archiefstuk door op de knop 'Reserveren' te klikken
In het volgende scherm geeft u aan op welke dag u het archiefstuk wilt inzien
Indien u zich bevindt in de studiezaal en een tafelnummer heeft ontvangen kunt u dit nummer vermelden. Als u geen tafelnummer heeft kunt u tafelnummer 777 laten staan
Vervolgens bevestigt u uw reservering door deze te versturen.
Verwant materiaal
Beschikbaarheid van kopieën
Beschrijving van de series en archiefbestanddelen
- Organisatie, A
  - Het opstellen van jaarverslagen van de Materieelraad van 1951-1962, 1951-1963; 1; 1 pak
    5.020-0005-01 De minister van Defensie
  - Notulen van de vergaderingen van de Materieelraad, 1951-1975; 2-43; 42 pakken
    Met hiaten (1970 ontbreekt)
    5.020-0093-01 Materieelraad/Comité Materieel
    - Vergaderingen 1 tot en met 44, 1951, 2
      1,4,6,26 ontbreken
    - Vergaderingen 45 tot en met 60, 1952, 3
    - Vergaderingen 61 tot en met 82, 1952, 4
    - Vergaderingen 83 tot en met 100, 1952-1953, 5
    - Vergaderingen 101 tot en met 111, 1953, 6
    - Vergaderingen 112 tot en met 129, 1953, 7
    - Vergaderingen 130 tot en met 148, 1953-1954, 8
    - Vergaderingen 149 tot en met 170, 1954, 9
    - Vergaderingen 171 tot en met 193, 1954-1955, 10
    - Vergaderingen 194 tot en met 221, 1955, 11
      210, 211, 213 ontbreken
    - Vergaderingen 222 tot en met 230, 1955-1956, 12
    - Vergaderingen 239 tot en met 252, 1956, 13
    - Vergaderingen 253 tot en met 268, 1956, 14
    - Vergaderingen 269 tot en met 285, 1957, 15
    - Vergaderingen 286 tot en met 302, 1957, 16
    - Vergaderingen 303 tot en met 323, 1957-1958, 17
    - Vergaderingen 324 tot en met 340, 1958, 18
    - Vergaderingen 341 tot en met 358, 1958-1959, 19
    - Vergaderingen 359 tot en met 175, 1959-1960, 20
    - Vergaderingen 376 tot en met 389, 1960-1961, 21
    - Vergaderingen 390 tot en met 404, 1961, 22
    - Vergaderingen 62/1 tot en met 62/9, 1962, 23
    - Vergaderingen 62/10 tot en met 62/21, 1962, 24
    - Vergaderingen 63/1 tot en met 63/9, 1963, 25
    - Vergaderingen 63/10 tot en met 63/19, 1963, 26
    - Vergaderingen 64/1 tot en met 64/8, 1964, 27
    - Vergaderingen 64/9 tot en met 64/22, 1964, 28
    - Vergaderingen 65/1 tot en met 65/11, 1965, 29
      65/3 ontbreekt
    - Vergaderingen 65/12 tot en met 65/22, 1965, 30
    - Vergaderingen 66/1 tot en met 66/12, 1966, 31
    - Vergaderingen 66/13 tot en met 66/24, 1966, 32
    - Vergaderingen 67/1 tot en met 67/5, 1967, 33
    - Vergaderingen 67/10 tot en met 67/20, 1967, 34
    - Vergaderingen 68/1 tot en met 68/20, 1968, 35
    - Vergaderingen 69/1 tot en met 69/18, 1969, 36
    - Vergaderingen 71/ tto en met 71/22, 1971, 37
    - Vergaderingen 72/1 tot en met 72/23, 1972, 38
    - Vergaderingen 73/1 tot en met 73/10, 1973, 39
    - Vergaderingen 73/11 tot en met 73/26, 1973, 40
    - Vergaderingen 74/1 tot en met 74/25, 1974, 41
    - Vergaderingen 75/693 tot en met 75/710, 1975, 42
    - Vergaderingen 75/1, 75/687 tot en met 75/692, 1975, 43
- Taakuitvoering, B
  - Materieelraad, B.1
    - Het opstellen en wijzigen van de voorschriften inzake de controle op opslag en behandeling van munitie en explosieven, 1952-1957; 44; 1 pak
      5.020-0029-01 De minister van Defensie
    - Het oprichten van de Defensie Olie Centrale (DOC), 1955-1960; 45; 1 omslag
      5.020-0006-01 Materieelraad/Comité Materieel
    - Het vaststellen van een beschikking inzake het verlenen van ontheffing van de bepalingen van VGCK8 bij de opslag van munitie en explosieven, 1955, 1974; 46-47; 2 omslagen
      5.020-0001-01 De minister van Defensie
      - Map I, 1955, 46
      - Map II, 1974, 47
    - Het adviseren van de voorzitter van het Comité Verenigde Chefs van Staven betreffende de organisatie van het militair bureau op de Nederlandse Ambassades in het buitenland, 1957-1959; 48; 1 omslag
    - Het medevoorbereiden van een Proposed Organization for the Equipment of Forces met de Joint Working Group on Co-operation in the Field of Armaments van de NATO, 1958; 49; 1 omslag
    - Het adviseren van de staatssecretaris van Defensie inzake het HAWK geleide wapensysteem, 1964; 50; 1 omslag
      5.020-0091-01 Materieelraad/Comité Materieel
    - Het adviseren van de minister van Defensie inzake de nieuwe werkwijze van de Commissie Nieuwe Wapens (CNW), 1964-1966; 51; 1 omslag
    - Het voorbereiden van de beslissing inzake de vervanging van de F-104 en de aanschaf van de F-16, 1973-1975; 52-54; 3 pakken
      5.020-0022-01 De minister van Defensie
      - Map I, 1973-1974, 52
      - Map II, 1974-1975, 53
      - Map III, 1975, 54
    - Het beantwoorden van Kamervragen van het Tweede Kamerlid Waltmans (PPR) inzake het gebruik van verarmd uranium in munitie d.d. 24 oktober 1975, 55; 1 omslag
      5.020-0004-01 De minister van Defensie
  - Commissies en werkgroepen, B.2
    - Het oprichten van en opstellen van verslagen van de Adviescommissie Electronische Oorlogsvoering, de Radarmaterieel Commissie en Interservice comités, 1951-1954; 56; 1 omslag
      5.020-0006-01 De minister van Defensie
    - Het opstellen van verslagen en rapporten van de Commissie Elektronisch Materieel Krijgsmacht (CEMK), 1952-1975; 57-63; 1 omslag en 6 pakken
      - Map I, 1952-1962, 57
      - Map II, 1963-1965, 58
      - Map III, 1965-1968, 59
      - Map IV, 1969-1971, 60
      - Map V, 1972, 61
      - Map VI, 1973, 62
      - Map VII, 1974-1975, 63; 1 omslag
    - Het opstellen van verslagen van de Coördinatiecommissie Normalisatie Krijgsmacht (CCNK), 1953-1975; 64-67; 4 pakken
      - Map I, 1953-1964, 64
      - Map II, 1965-1968, 65
      - Map III, 1969-1971, 66
      - Map IV, 1972-1975, 67
    - Het opstellen van verslagen van de werkgroep Commissie Coördinatie Aanschaffingen Materieel (CCAM), 1954-1975; 68-77; 10 pakken
      - Map I, 1954-1959, 68
      - Map II, 1960-1967, 69
      - Map III, 1968-1970, 70
      - Map IV, 1972, 71
        plus eindverslag van de werkgroep
      - Map V, 1972, 72
      - Map VI, 1973, 73
      - Map VII, 1973, 74
      - Map VIII, 1973, 75
      - Map IX, 1974, 76
      - Map X, 1974-1975, 77
    - Het opstellen van voortgangsverslagen van de Commissie Nieuwe Wapens inzake productontwikkeling, 1957-1969; 78-84; 1 pak en 6 omslagen
      - Taakomschrijving en ontwikkelingsproject raketkruit, bataljonsradiotoestel, moderne voortstuwing van schepen en andere projecten, 1957-1964, 78
      - 3D Radar voor de KM, 1960-1968, 79
      - Bataljonsradiotoestel, 1962-1968, 80
      - Moderne voortstuwing van schepen, 1963, 81; 1 pak
      - "TROL-apparatuur", 1965-1969, 82
      - Voertuigradio 30 km, 1966-1967, 83
      - Project "Orpheus", 1967-1968, 84
    - Notulen en agenda's van de vergaderingen van de Commissie Nieuwe Wapens, 1959-1974; 85-93; 1 omslag en 8 pakken
      - Map I, 1959-1970, 85
      - Map II, 1966, 86
      - Map III, 1967, 87
      - Map IV, 1968, 88
      - Map V, 1969, 89
      - Map VI, 1970, 90
      - Map VII, 1970-1974, 91; 1 omslag
      - Map VIII, 1971, 92
      - Map IX, 1972, 93
    - Het instellen van de Militaire Commissie Gevaarlijke Stoffen (MCGS) en het benoemen van de vertegenwoordigers van het ministerie van Defensie, 1960-1966; 94; 1 pak
      5.020-0009-01 De minister van Defensie
    - Het opstellen van verslagen van de Commissie Kernenergiezaken Defensie (CKD), (1961-1962) 1968-1975; 95-100; 2 omslagen en 4 pakken
      Met hiaten (jaargangen 1963-1967 ontbreken)
      - Map I, 1961-1962, 95; 1 omslag
      - Map II, 1968-1970, 96
      - Map III, 1972, 97
      - Map IV, 1972, 98
      - Map V, 1973, 99
      - Map VI, 1974-1975, 100; 1 omslag
    - Het opstellen van verslagen van de ad hoc commissie radio-actieve stoffen, 1963-1967; 101; 1 omslag
      Inclusief opheffingsbesluit
    - Het opstellen van verslagen van de werkgroep Materiële Industriële Oorlogsvoorbereiding (MIOV), 1963-1973; 102-103; 2 pakken
      - Vergaderingen 1 tot en met 50, 1963-1967, 102
      - Vergaderingen 51 tot en met 100, 1967-1973, 103
    - Het opstellen van financiële verslagen van de Commissie Nieuwe Wapens, 1964-1971; 104; 1 pak
    - Het opstellen van verslagen van het Codificatiebureau Materieel (CoBuMa), 1964-1975; 105-108; 4 pakken
      - Map I, 1964-1967, 105
      - Map II, 1968-1970, 106
      - Map III, 1971-1972, 107
      - Map IV, 1973-1975, 108
    - Notulen en agenda's van de vergaderingen van het Nederlandse Defensie Research Coördinatie Comité (NDRCC), met bijlagen, 1964-1975; 109-120; 2 pakken en 10 omslagen
      - Map I, 1964, 109
      - Map II, 1965, 110
      - Map III, 1966, 111
      - Map IV, 1967, 112
      - Map V, 1968, 113
      - Map VI, 1969, 114
      - Map VII, 1970, 115
      - Map VIII, 1971, 116
      - Map IX, 1972, 117
      - Map X, 1973, 118
      - Map XI, 1974, 119; 1 pak
      - Map XII, 1975, 120; 1 pak
    - Het opstellen van verslagen van het Commitee Operationele Automatisering Defensie, 1965-1974; 121-125; 1 pak en 4 omslagen
      - Map I, 1965-1967, 121
      - Map II, 1968, 122; 1 pak
      - Map III, 1969, 123
      - Map IV, 1970, 124
      - Map V, 1971-1974, 125
    - Het opstellen van verslagen van de Contactgroep Voertuigen, 1966-1975; 126; 1 pak
    - Het opheffen van de Commissie Verbindingen en Electronica Krijgsmacht (COVEK), 1967-1978; 127; 1 omslag
    - Het opstellen van jaarverslagen van de Defensie Olie Centrale, 1968-1969; 128-129; 2 omslagen
      - Jaarverslag 1967, 1968, 128
      - Jaarverslag 1968, 1969, 129
    - Het opstellen van jaarverslagen van de Commissie Nieuwe Wapens 1969, 1971 en 1972, 1969-1975; 130; 1 pak